臺灣臺北地方法院刑事判決　　　　　　　93年度訴字第1563號
公　訴　人　臺灣臺北地方法院檢察署檢察官
被　　　告　丁○○原名陳光輝.
被　　　告　甲○○
上列被告因偽造有價證券案件，經檢察官提起公訴（93年度偵字
第15559號），本院判決如下：
    主  文
丁○○、甲○○均無罪。
    理  由
一、公訴意旨略以：被告丁○○（原名陳光輝）於民國92年12月
    底，透過不知情之陳永川介紹認識被告甲○○，嗣於93年2
    月初某日，持來源不明之偽造面額100 萬美元有價證券（紙
    幣）併同驗鈔說明及有效證明文件各1 紙，至臺北縣新店市
    ○○路643號1樓交與被告甲○○，二人均明知美金紙幣面額
    最高為100 元，竟共同基於行使偽造有價證券之犯意聯絡，
    先於同年2 月中旬由被告甲○○商請不知情之周容榆，以數
    位相機拍攝上開偽造美鈔及文件做成圖檔後，再共同於同年
    2 至4月間，持上開偽造之100萬美元紙幣，在臺北縣市各地
    尋找買主，期間並於同年3 月10日為向美商美國銀行股份有
    限公司（下稱美國銀行）臺北分行兌換上開偽造100 萬元美
    金紙幣，再委請不知情之周容榆以電子郵件方式，寄送主旨
    為「美金照片」之上開圖檔與美國銀行臺北分行副總經理丙○○，經該行初步判定係屬偽造而向法務部調查局臺北市調
    查處舉發而查獲，因認被告二人均涉犯刑法第201條第2項前
    段之行使偽造有價證券罪嫌等語
二、按犯罪事實應依證據認定，無證據不得推定其犯罪事實；又
    不能證明被告犯罪者，應諭知無罪之判決，刑事訴訟法第15
    4條第2項、第301條第1項分別定有明文。再按事實之認定，
    應憑證據，如未能發現相當證據，或證據不足以證明，自不
    能以推測或擬制之方法，為裁判基礎；且認定不利於被告之
    事實須依積極證據，苟積極證據不足為不利於被告事實之認
    定時，即應為有利於被告之認定；另認定犯罪事實所憑之證
    據，雖不以直接證據為限，間接證據亦包括在內，然而無論
    直接證據或間接證據，其為訴訟上之證明，須於通常一般之
    人均不致有所懷疑，而得確信其為真實之程度者，始得據為
    有罪之認定，倘其證明尚未達到此一程度，而有合理之懷疑
    存在而無從使事實審法院得有罪之確信時，即應由法院為諭
    知被告無罪之判決，最高法院40年台上字第86號、30年台上
    字第816 號、76年台上字第4986號判例意旨可資參照。末按
    刑法第195 條所稱之通用硬幣、紙幣，其「通用」係指流通
    使用，而具有強制通用力而言，故外國貨幣（如美金、港幣
    等）縱在國內具有事實上之流通力，但並不具有法定之強制
    通用力，即屬刑法第201 條之有價證券而非通用貨幣。不過
    ，行為人所以該當該條之行使有價證券罪，仍須行為人主觀
    上對於行為客體（指美金、港幣等）係屬偽造或變造有所認
    識，而決意行之，方構成本罪，如行為人對於偽造或變造之
    事實毫無所悉，縱持之加以行使，亦不負本罪之刑責。
三、本件公訴人認被告二人涉有刑法第201條第2項前段之行使偽
    造有價證券罪嫌，無非係以被告甲○○委託周容榆所製作之
    100 萬元美金鈔券正反面、美國報紙摘要、憑證之圖檔之電
    腦列印照片、甲○○寄上開圖檔給美國銀行臺北分行副總經
    理丙○○之電子郵件、美國財政部製版印刷局官方網站美金
    紙幣全部面額網頁及譯文，以及證人丙○○、周容榆、陳永
    川、己○○之證詞可資佐證為主要論據。訊據被告丁○○固
    不否認該100 萬元美金鈔券正反面、美國報紙摘要及憑證之
    圖檔，均係他提供該鈔券、文件給甲○○後委託周容榆所製
    作；被告甲○○亦不否認曾將上開圖檔以電子郵件寄給美國
    銀行臺北分行副總經理丙○○，並詢問有關兌換之事宜，惟
    二人均堅詞否認有何行使偽造有價證券之犯行。丁○○辯稱
    ：他在85年9 月移民南非做生意，負責向中國大陸採購，於
    87年間在中國大陸認識一位宋吉先生，宋吉向他表示有一些
    美國債券的東西，是屬於紀念幣的性質，請他回台詢問是否
    有人要購買，他當時半信半疑也就沒有答應，後來約於92年
    年底間報載大陸峨嵋山發現一批革命時代的債券，他才約略
    相信宋吉所言，遂與宋吉聯絡，宋吉乃央請一位古先生回台
    轉交給他，請他查驗是否真的並尋找買主，因為宋吉說要買
    主認為是真的才能談價錢，而且要向外商銀行經理級以上人
    員詢問才可，一般行員最高只能兌換100 美元的鈔券，又因
    為他在89年間才返台定居，在台沒有認識多少朋友，他是聽
    說甲○○人面較廣，才透過國中同學陳永川介紹認識甲○○
    ，看看是否可以找到外商銀行的經理談這件事，他從頭到尾
    沒有跟美國銀行丙○○接洽，如果他早知道該紙幣是假的要
    騙人，何必向甲○○說要找銀行人員，他已經於甲○○告知
    該鈔券是假的後，將該鈔券寄還宋吉，因為他也怕遺失後要
    負責賠償等語；被告甲○○則辯稱：丁○○是朋友陳永川在
    92年12間所介紹認識，認識不久某日陳永川、丁○○帶著一
    張說是二次大戰期間美國所發行的100 萬元美金債券，丁○○並說明如何鑑定該債券之真偽，事後他、丁○○、己○○
    即找到在酒店服務的乙○○鑑定，透過驗鈔燈的檢驗，大家
    都信以為真，因丁○○表示該鈔券必須透過外商銀行的人員
    兌換，所以將鈔券留在人面較廣的乙○○處，以便詢問兌現
    的管道，約7 至10天後，因乙○○表示所認識的商人中並無
    與外商銀行熟識的人，才取回該鈔券，當時丁○○表示該鈔
    券不宜再放置他人處，才委由周容榆以數位相機攝影方式拍
    照，以便他詢問兌換管道時可供人參考，事後他透過戊○○
    的介紹，以電話聯絡上美國銀行臺灣分行的總經理方先生，
    方先生請丙○○跟他聯絡，他即向丙○○詢問兌換該鈔券的
    事情，並以電子郵件的方式寄送該圖檔給丙○○，之後丙○○告知是假的後，他即未與丙○○有任何接觸，亦未提出鈔
    券兌換，他的主觀認知中，該鈔券是「債券」，且信以為真
    ，絕無行使偽造有價證券的意思，因為如果明知是偽造，再
    愚蠢也不會拿去向美國銀行詢問，而且從驗鈔燈檢驗的結果
    ，在場人員均認為是真的，如何要求只有國中學歷的他能辨
    別出真假等語。
四、經查：
（一）美鈔目前固為流通世界各地之強勢紙幣，但畢竟非我國所
      發行之通用紙幣，亦非一般國人日常交易時所必須經常流
      通使用之紙幣，則即便具有相當智識之一般國人，亦無從
      完全知悉美鈔發行面額之多寡，遑論知悉美鈔真偽之辨別
      ，此由美國財政部製版印刷局（Bureau of Engraving
      and Printing）網頁中雖載明通用美鈔最高面額為100 美
      元（見93年度偵字第15559號偵卷第88-91頁），但依美國
      銀行93年8 月20日美銀（管）字第000091號函復法務部調
      查局臺北市調查處之資料顯示，依美國特工局（United
      States Secret Service ）所出具之證明指出，美金現鈔
      最高金額為美金10萬元（見偵卷第86頁），亦可得見美鈔
      面額之多寡、真偽之辨明，實非一般國人所能完全知悉。
      是以，除非被告二人有專門處理美鈔之學識經驗，且已有
      明確證據證明被告二人知悉該美國鈔券係屬偽造或變造，
      尚不得因被告二人誤認該鈔券為真，遽謂被告二人有行使
      偽造有價證券之犯行。
（二）由被告甲○○以電子郵件寄送給丙○○之圖檔翻拍照片顯
      示，除有該100 萬元鈔券之正反面外，尚有關於報導該鈔
      券之美國報紙摘要及證明文件（見偵卷第24- 27頁），而
      被告丁○○所提宋吉其人，亦有名片1 紙在卷可稽（見偵
      卷第81頁），則被告丁○○辯稱：宋吉告知該美國債券是
      屬於紀念幣的性質，想要請他查驗是否真的並尋找買主等
      情，即非全然無據。況證人即於酒店中參與驗鈔事宜之己○○，已於本院審理時結證稱：「（問：這張鈔票是丁○○給甲○○的，第一次拿的時候你有無在場？）（答：有
      。）（問：當時大家就確定真假？）（答：沒有，第一次
      跟丁○○有比較深談就在那一天，他拿美國債券給甲○○
      ，陳永川跟潘繼漢都在場，他說臺灣不是一個國家，所以
      不能跟美國聯邦儲備局兌換，要找美國外商的銀行總經理
      級以上的人來兌換。）（問：是誰講要經理級以上的人兌
      換？）（答：丁○○。當天我們看完後，甲○○才想到有
      酒店的朋友人面廣，問問看酒店的朋友是否可以兌換，我
      們一起坐車到酒店，酒店的朋友就問丁○○說我怎麼知道
      是假或真，丁○○說我不怕你來驗，酒店的朋友說可否拿
      驗鈔燈驗，他就到櫃臺拿偽鈔燈來驗，一照就有很多滿天
      星、數字，在場的人應該都會覺得是真的，因為做的實在
      太細了。）」等情（見本院卷第92-92 頁），核與被告丁○○、甲○○之陳述若合符節。而一般人若對持有之幣券
      有真偽疑義時，為避免前往專業之國內、外銀行行使，因
      檢驗不通過而陷自身於刑事訴追危險之可能，當以前往民
      眾較多之大型購物商店消費，以使有疑義之幣券得以出脫
      為常態。本件被告丁○○交付被告甲○○之該100 萬美元
      鈔券，雖因面額龐大而無法在一般大型購物商店交易，但
      衡情斷不會指示被告甲○○向專門處理美國幣券之外商銀
      行駐台機構提出，讓該外商銀行有檢驗該鈔券真偽之機會
      ，亦即以陷自身於遭刑事訴追之方法，藉以達其行使偽造
      鈔券之目的。被告丁○○在交付該鈔券給被告甲○○時，
      既特別交代被告甲○○行使之對象，應限於專門處理美鈔
      之外商銀行，且必須是經理級以上之人員，則被告丁○○
      如知悉該美國鈔券係偽造或變造，衡情當無要求被告甲○○持以行使之理，顯見被告丁○○係因本身只有國中學歷
      ，且無專門處理美鈔之學識經驗，而誤認該鈔券為真，才
      要求被告甲○○持以向外商銀行行使。
（三）由上開證人己○○之證詞顯示，被告甲○○係在驗鈔燈之
      檢驗中，因見該鈔券製作之精緻，而誤認該鈔券為真，主
      觀上即難稱對該鈔券係屬偽造或變造有所認識。此由負責
      介紹甲○○與美國銀行臺北分行人員認識之戊○○於本院
      審理時之結證稱：「（問：認識甲○○是什麼原因？）（
      答：我們不熟，但我在台灣有經營寵物，銀行總經理方先
      生是我的客人，是狗界的朋友，在比賽狗認識的，我跟方
      先生有點熟，甲○○知道我跟方先生熟，委託我去問方先
      生這是真是假，可否兌換錢，當時我問方先生這件事，並
      把呂先生的電話給方先生，委託他幫我朋友看是假或真。
      ）（問：當時他的意思是要確認真假或是要兌換？）（答
      ：他應該沒有問我真假，但他有問我朋友在銀行界是否可
      以委託他看真假。應該當時他認為東西是真的才要去換，
      因為我不能確定東西真假，所以委託方先生去看真假。）
      」（見本院卷第84、86頁），以及證人即負責與被告甲○○接洽之美國銀行臺北分行副總經理丙○○於本院審理時
      之結證稱：「（問：當日在銀行上班時有無處理有關美國
      債券的事？）（答：總經理跟我說有人問他手上有很久以
      前的美國債券，當時給我甲○○先生的手機，我就打電話
      給呂先生。）（問：後來你有無打電話給呂先生？）（問
      ：有，我請他傳真東西給我看，因為電話講不清楚，他說
      傳真不清楚，是否可以用電子郵件，我說好，他就用電子
      郵件傳給我。）（問：第一通電話甲○○有無說要兌換之
      金額？）（答：我不敢確定他有沒有講。）（問：他那時
      的意思是要兌換？）（答：他是想問能夠怎麼兌換。）」
      等情（見本院卷第80、83頁），顯見被告甲○○透過證人
      戊○○希望認識美國銀行臺北分行總經理方先生，與事後
      將該鈔券之圖檔以電子郵件寄給該分行副總經理丙○○時
      ，仍未能完全確定該鈔券之真偽，而是希望透過美國銀行
      專業人士鑑定真假，如該鈔券為真，再論及兌換金額之事
      宜，否則，因傳真方式列印較不清楚，可以掩飾該鈔券真
      偽之判斷，被告甲○○豈有主動要求以圖檔用電子郵件方
      式寄送之理。綜此，被告甲○○因僅是高中肄業，且本身
      並無專門處理美鈔之學識經驗，係因從驗鈔燈檢驗中眼見
      該鈔券製作之精緻，而誤認該鈔券為真，主觀上即難稱對
      該鈔券係屬偽造或變造有所認識，其所以用電子郵件寄送
      該鈔券之圖檔給美國銀行，真意應係在確認該美鈔之真偽
      。
（四）綜上所述，被告二人係因誤認該鈔券為真，才持以向美國
      銀行臺北分行要求確認，二人在主觀上並未對該鈔券係屬
      偽造或變造有所認識，則揆諸前揭規定及判例意旨所示，
      自不該當行使偽造或變造有價證券罪之刑責。又行使偽造
      或變造之有價證券罪在本質上即含有詐欺之性質，故如行
      使偽造或變造有價證券而取得財物或獲得財產上之不法利
      益時，除構成本罪外，並不另成立詐欺取財或得利罪。本
      件尚無積極之明確證據，足堪認定被告二人係明知該鈔券
      為偽券而有故意行使之主觀犯意存在，已如前述，即難稱
      有施行詐術之主觀犯意，即無詐欺取財或得利未遂之犯行
      。此外，本院復查無其他積極之證據，足資證明被告有何
      公訴人所指行使偽造有價證券、詐欺取財或得利未遂之犯
      行，本件不能證明被告犯罪，爰依前開規定，依法為無罪
      之諭知。
據上論斷，應依刑事訴訟法第301條第1項，判決如主文。
本案經檢察官蕭斌志到庭執行職務。
中　　華　　民　　國　　94　　年　　3 　　月　　17　　日
　　　　　　　　　刑事第七庭    審判長法  官  梁耀鑌
                                      法  官  蔡正雄
                                      法　官　林孟皇
以上正本證明與原本無異。
如不服本判決，應於判決送達後10日內，向本院提出上訴狀。
      　　　　　　　　　　　　　　　　書記官　李典育
中　　華　　民　　國　　94　　年　　3 　　月　　17　　日
